---
title: "Usando o __plantR__ para gerar listas de espécies por lacalidade"
author: "Renato A. F. de Lima (raflima at usp.br)"
date: "`r format(Sys.time(), '%d %B %Y')`"
header-includes:
   - \renewcommand{\contentsname}{Sumário}
output:
  rmarkdown::html_vignette:
      toc: true
      number_sections: true
  md_document:
    variant: gfm
---

```{r setup, include=FALSE}
knitr::opts_chunk$set(echo = TRUE)
```


# Introdução

Esse tutorial ... 


# Obtendo os registros  

Antes de começar precisamos carregar o pacote usando a função `library()`,
assumindo que você tem o pacote instalado junto ao seu `R`. Se você ainda não
tem o pacote instalado em seu computador, siga as instruções do tutorial geral
do pacote (i.e. 'plantr_tutorial.html').

```{r, eval = TRUE}
library("plantR")
```

# Definindo os critérios de busca

<!-- Listas muuuuito difíceis: Parna dos Veadeiros em GO ou Parna Chapada Diamantina na Bahia -->
<!-- Lista que já temos para comparar, mas ainda não publicada: Rebio Duas Bocas no ES -->

Para esse tutorial iremos usar como exemplo a Reserva Biológica de Duas Bocas,
no município de Cariacica no Espírito Santo. Iremos baixar os registros do
speciesLink (INCT) e do GBIF. 

municipios <- c("Cariacica")



# Baixando os registros do speciesLink e GBIF

```{r, eval = TRUE, message = FALSE, warning = FALSE}
occs_county_splk <- rspeciesLink(country = c("Brasil", "Brazil", "BR", "BRA"),
                            county = municipios,
                            Scope = "plants")
table(occs_county$country)
table(occs_county$county)

occs_county_gbif <- rgbif2(species = "Plantae",
                       n.records = 500000,
                       country = "BR",
                       stateProvince = "Espírito Santo")
table(occs_county1$country)
table(occs_county1$stateProvince)

```


