---
title: "Usando o __plantR__ para atualizar informações entre duplicatas"
author: "Renato A. F. de Lima (raflima at usp.br)"
date: "`r format(Sys.time(), '%d %B %Y')`"
header-includes:
   - \renewcommand{\contentsname}{Sumário}
output:
  rmarkdown::html_vignette:
      toc: true
      number_sections: true
  md_document:
    variant: gfm
---

```{r setup, include=FALSE}
knitr::opts_chunk$set(echo = TRUE)
```


# Introdução

Esse tutorial foi pensado para auxiliar curadores de herbário que pretendem
atualizar suas coleções usando informações oriundas de duplicatas depositadas em
outras coleções. Como realizar esse processo para a coleção inteira demandaria
obter as bases de dados de todas as coleções biológicas, os códigos abaixo foram
preparados para serem executados por famílias individualmente. 

Agradecimentos especiais ao André L. de Gasper pelos testes do pacote e pela
sugestão de criar esse tutorial mais dirigido aos curadores de herbário.


# Obtendo os registros  

Antes de começar precisamos carregar o pacote usando a função `library()`,
assumindo que você tem o pacote instalado junto ao seu `R`. Se você ainda não
tem o pacote instalado em seu computador, siga as instruções do tutorial geral
do pacote (i.e., 'plantr_tutorial.html').

```{r, eval = TRUE}
library("plantR")
```

## Baixando os registros do speciesLink e GBIF

Iremos usar a família Blechnaceae para esse exemplo, e baixando dados tanto do
speciesLink (INCT) quanto do GBIF. O GBIF possui mais de 430,000 registros para
a família no mundo todo. Assumindo que o curador seja de uma coleção do Brasil,
iremos baixar apenas as coletas realizadas no Brasil (i.e., campo `country`
igual a 'BR').

Para downloads do GBIF, o limite do número de registros baixados é controlado
pelo argumento `n.records` e o padrão é baixar até 5000 registros por item
buscado. Então o limite foi modificado para baixar mais registros. Contudo, há
um limite do número máximo de 100,000 registros que podem ser baixados de um só
vez. Por isso, iremos baixar apenas os registros da família para o Brasil
(<100,000). Veja o help da função `rgbif2()` para sugestões sobre como fazer
para famílias com mais de 100,000 registros no GBIF.

Note que o campo `species` da função `rgbif2()` aceita não apenas nomes ao nível
de espécie, mas em qualquer nível taxonômico. Para a função `rspeciesLink()`,
há um campo específico para o nome da família (i.e., `family`).

```{r, eval = TRUE, message = FALSE, warning = FALSE}
familia <- "Blechnaceae"
occs_splink <- rspeciesLink(family = familia)
occs_gbif <- rgbif2(species = familia, 
                    country = "BR",
                    n.records = 450000)
dim(occs_splink)
dim(occs_gbif)
```

Foram encontrados aproximadamente 24,000 registros para a família no speciesLink
e aprox. 23,000 registros para o Brasil no GBIF.

## Unindo os registros

Em seguida, combinamos os registros dos dois repositórios em apenas um objeto
usando a função `formatDwc()` e removendo colunas desnecessárias para a busca de
duplicatas:

```{r, eval = TRUE, message = FALSE, warning = FALSE}
occs <- formatDwc(splink_data = occs_splink,
                  gbif_data = occs_gbif, drop = TRUE)
dim(occs)
```

Veja que o objeto `occs` contém agora a soma dos registros vindos do speciesLink
e GBIF (i.e., aprox. 47,000 em Abril de 2021).


# Padronização e validação de campos relevantes 

Mesmo que você esteja interessado apenas em atualizar um tipo de informação
(e.g., nome da espécie), é importante padronizar a notação e formato de campos
que são importantes para a busca de duplicatas. Essa padronização não é
perfeita, mas ela aumenta as chances de recuperar duplicatas com pequenas
diferenças de notação em campos como nome e número do coletor, a localidade da
coleta, nome da família e a grafia e/ou formato do nome da espécie.

## Padronização das informações

O pacote __plantR__ possui funções que executam várias dessas edições de uma só
vez. As funções `formatOcc()`, `formatLoc()`, `formatCoord()` e `formatTax()`
fazem a padronização dos campos relacionados à coleta em si (e.g., código da
coleção, nome e número do coletor), à localidade da coleta, às coordenadas
geográficas associadas à coleta e à informação taxonômica.

A verificação ortográfica e de sinônimos via o The Plant List é relativamente
demorada. Portanto, iremos fazer a conferência e validação dos nomes apenas
usando a Flora do Brasil (i.e., campo `db` igual a 'fbo')

```{r, eval = TRUE, collapse = FALSE, message = FALSE, warning = FALSE}
occs <- formatOcc(occs)
occs <- formatLoc(occs)
occs <- formatCoord(occs)
occs <- formatTax(occs, db = "fbo")
```

Note que as funções não editam as colunas originais dos registros. Elas criam
novas colunas que armazenam as informações editadas que em geral têm o mesmo
nome da coluna original seguido do sufixo '.new'.

## Validação das informações padronizadas

Para cada conjunto de duplicatas, a tomada de decisão de qual espécimen será
usado para obter a informação válida ou a mais atual sobre localidade,
coordenadas geográficas ou identificação taxonômica depende de um processo de
validação. Esse processo de validação não é essencial para encontrar as
duplicatas entre coleções, mas ela ajuda no processo de tomada de decisão sobre
qual é a melhor informação disponível.

Assim como para a padronização dos campos, o pacote __plantR__ oferece funções
que executam essas validações de uma só vez. As funções `validateLoc()` e
`validateCoord()` fazem a validação dos campos de localidade e coordenadas
geográficas, respectivamente.

```{r, eval = TRUE, collapse = FALSE}
occs <- validateLoc(occs)
occs <- validateCoord(occs)
```

A função `validateTax()` faz uma classificação da confiabilidade da
identificação taxonômica dos registros. Essa avaliação é feita em uma base de
dados global de nomes de taxonomistas por família (veja o help da função
digitando ?validateTax no seu console do R).

Contudo, essa base de dados não é completa. Assim, pode ser importante executar
a função de maneira preliminar para avaliar se não há nomes de taxonomistas que
sejam relevantes à essa avaliação e que não estejam na base de dados. Vamos
portanto visualizar os 15 nomes com mais determinações para a família usado no
exemplo, e que não estão listados na base de dados como especialistas da
família:

```{r, eval = TRUE, collapse = TRUE}
temp <- validateTax(occs, top.det = 15)
rm(temp)
```

Note que entre os nomes listados há vários especialistas do grupo, mas que não
são exatamente especialistas da família em questão (e.g., 'Gonzatti, F.').
Outros nomes podem estar listados porque a base de dados usada está incompleta.

Para incluir nomes faltantes de taxonomistas, é possível usar o campo
`miss.taxonomist`. Nesse exemplo vamos incluir dois nomes 'Kazmirczak, C.' e 
'Prado, J.', que têm que ser fornecidos em um formato específico: nome da
'família + underline + nome do determinador.


```{r, eval = TRUE, collapse = TRUE}
falta.tax <- paste(familia, c("Kazmirczak, C.", "Prado, J."), sep = "_")
occs <- validateTax(occs, miss.taxonomist = falta.tax, 
                    top.det = 15)
```

Note que agora os nomes incluídos já não são mais listados entre os nomes
com mais identificações, mas que não são especialistas da família.


# Preparando os registros para a busca de duplicatas

## Definindo os identificadores únicos
Para a busca de duplicatas, precisamos de algumas informações adicionais. Uma
delas é ter um identificador único para cada registro (i.e., número de tombo).
Para isso podemos concatenar o código padronizado da coleção e seu número de
registro ou tombo na coleção correspondente. Isso pode ser feito usando a função
`getTombo()`:

```{r, eval = TRUE, collapse = TRUE}
occs$numTombo <- getTombo(occs[, "collectionCode.new"],
                          occs[, "catalogNumber"])
```

Como muitas coleções têm suas bases de dados tanto no speciesLink/INCT quanto no
GBIF é normal termos números de tombo repetidos nos dados, as chamadas
duplicatas virtuais. Como nosso interesse é pelas informações contidas nas
duplicatas físicas entre coleções, é indicado remover números de tombo
repetidos. Isso não afeta a busca por duplicatas, mas simplifica a sua checagem
final, isto é, as duplicatas virtuais não estarão entre as duplicatas
encontradas.

Como alguns registros não têm número de tombo (tombo igual a 'US_NA'), usamos
o código abaixo para realizar a remoção apenas dos números de tombo repetidos:

```{r, eval = TRUE, collapse = FALSE}
dim(occs)[1]
occs <- occs[!duplicated(occs$numTombo) |
               grepl("_NA$", occs$numTombo, perl = TRUE),]
dim(occs)[1]
```

Note que cerca de um terço dos registros representavam duplicatas virtuais.

Note também que existe a possibilidade de coleções terem um mesmo número de
tombo para registros diferentes, devido a algum tipo um erro. Mas após o
código acima, não estamos mais considerando esse tipo de erro.

## Definindo os campos a serem usados na busca
Uma informação essencial para a busca de duplicatas é a definição de quais 
campos serão usados na busca por duplicatas. No __plantR__ é possível usar
qualquer combinação dos campos contendo a informação do nome da família ou
espécie, nome ou sobrenome do coletor, número do coletor, ano de coleta e 
localidade da coleta. 

Como há muita variação de notação entre coleções no nome do coletor, é possível
usar apenas o seu sobrenome. Além disso, como o uso apenas do sobrenome e número
de coletor pode retornar falsas duplicatas para nomes muito comuns e números de
coletor baixos (e.g., Lima 10), é aconselhado incluir outros campos na busca.
Neste exemplo iremos usar três combinações de campos, que são geradas usando a
função `prepDup()`:

```{r, eval = TRUE, collapse = TRUE}
dups <- prepDup(occs, 
                comb.fields = list(c("species","col.name","col.number"),
                                     c("col.last.name","col.number","col.loc"),
                                     c("col.last.name","col.number","col.year")))
```                      

Note que salvamos os strings concatenados de busca em uma tabela à parte, pois
essa informação não será necessária após a busca, evitando aumentar ainda mais o
número de novas colunas.

Note também que o padrão da função é não incluir na busca por duplicatas
registros com informação faltante de coletor, data ou localidade, etc. Se você
quiser incluir esses registros o campo `ignore.miss` deverá ser modificado de
`TRUE` para `FALSE`. Mas tome cuidado pois isso pode resultar em muitas falsas
duplicatas!!

# Obtendo as indicações de duplicatas                                     

Finalmente, podemos usar a nova tabela gerada para buscar os registros com
alguma indicação de serem um mesmo espécimen com material depositado em
diferentes coleções.

```{r, eval = TRUE, collapse = TRUE}
dups <- getDup(dups)
head(dups[order(dups$dup.ID),], 4)
```


## Inspecionando os resultados de número de duplicatas encontradas

Novas colunas foram criadas. A coluna 'dup.prop' contém a força de indicação das
duplicatas (i.e., quanto mais próximo de 1 mais segurança na indicação). Vamos
inspecionar as categorias geradas:


```{r, eval = TRUE, collapse = TRUE}
table(dups$dup.prop)
```

Em seguida, precisamos reunir as colunas de interesse da busca de duplicatas
com a nossa planilha geral:

```{r, eval = TRUE, collapse = TRUE}
occs <- cbind.data.frame(occs, 
                         dups[,c("dup.ID", "dup.numb", "dup.prop")],
                         stringsAsFactors = FALSE)
```

Para esses dados, cerca de 32% dos registros possuem forte indicação de
duplicatas e cerca de 37% não tiveram nenhuma indicação (i.e., prováveis
unicatas). Além desses, 16% foram classificados com 'dup.prop' igual a 0.667
(e.g., 2 sobre 3 combinações iguais) e 16% como 'cc' de 'cannot check' por falta
de informações associadas aos campos escolhidos. Para registros com 'dup.prop'
<0.5 (apenas 1 combinação em comum) sugere-se um 'pente-fino', pois esses casos
podem representar problemas ou falsas duplicatas.


# Homogeneizando as informações entre grupos de duplicatas                               

Por fim, podemos usar para todas as duplicatas de cada grupo as informações mais
confiáveis ou recentes sobre os registros. Atualmente, o __plantR__ faz essa
homogeneização para as informações de localidade, coordenadas geográficas e/ou
taxonomia. Ela é feita usando a função `mergeDup()` cujo padrão é fazer apenas o
merge para registros com 'dup.prop' > 0.75. Isso pode ser alterado usando o
campo `prop` da função, como abaixo.

```{r, eval = TRUE, collapse = TRUE}
occs <- mergeDup(occs, prop = 0.65)
```

O default dessa função usa os campos já editados pelo __plantR__ e cria novas
colunas com um '1' adicionado ao final do nome da coluna (e.g., coluna
'family.new' após a homogeneização será armazenada na nova coluna
'family.new1'). Lembre-se, contudo, que os nomes das colunas que serão usadas
podem ser definidas pelo usuário (e.g., usar a coluna 'family' ao invés da
'family.new').

## Inspecionando os resultados da homogeneização

Podemos comparar as mudanças obtidas para um dos campos, como por exemplo, o
campo que define o nível de confiança na identificação do registro. Note que 300
e 700 registros que possuíam nível definido como 'unknown' e 'low' passaram a
ter um nível definido como 'high'.

```{r, eval = TRUE, collapse = TRUE}
table(occs$tax.check, occs$tax.check1, dnn = c("antes", "depois"))
```

# Preparando os dados para a atualização da coleção                               


## Filtrando campos para atualização de coleções ou de sua base de dados                                     

Para esse tutorial, vamos supor que o André L. de Gasper, atual curador do
herbário FURB, queira comparar os materiais depositados no FURB com as demais
coleções. Mais especificamente, ele quer atualizar as informações relacionadas à
identificação taxonômica e aos campos de determinação.

### Qual são os registros da coleção que podem/devem ser atualizadas?

Primeiro, precisamos definir o nome da coleção focal e filtrar quais registros
possuem direta ou indiretamente informações que podem ser relevantes. No caso,
iremos definir o FURB como a coleção focal.

```{r, eval = TRUE, collapse = TRUE}
colecao <- "FURB"
occs1 <- occs[grepl(colecao, occs$numTombo, perl = TRUE) | 
                grepl(colecao, occs$dup.ID, perl = TRUE), ]
dim(occs1)
```

Podemos inspecionar quantos registros há por coleção:

```{r, eval = TRUE, collapse = TRUE}
table(occs1$collectionCode.new)
```

Note que há cerca de 1700 registros de Blechnaceae no nosso filtro, dos quais
aprox. 1300 são de registros do FURB mesmo, e o restante dos registros estão
espalhados em cerca de 40 outras coleções.

Se você quiser fazer o mesmo, mas para outra coleção basta trocar o nome da
coleção que é atribuída ao objeto chamado `colecao`.


## Atualização taxonômica

### Quais campos podem ser usados na atualização taxonômica?

Podemos filtrar apenas as colunas que são de interesse para a checagem alvo que o
André quer realizar, a checagem taxonômica. Para cada um dos campos de interesse
iremos filtrar as informações básicas de cada registro, mais a informação
original (em formato DwC), a editada pelo __plantR__ (sufixo '.new') e a
homogeneizada a partir dos grupos de duplicatas (sufixo '.new1') relativas à
identificação taxonômica dos registros.

Note que como usamos os defaults do __plantR__ os filtros das colunas também seguem
esse padrão. Caso você tenha selecionado outras colunas, os nomes abaixo têm
que ser adaptados.

```{r, eval = TRUE, collapse = TRUE}
colunas <- c("numTombo", "recordedBy.new", "recordNumber.new",
             "identifiedBy", "identifiedBy.new", "identifiedBy.new1",
             "yearIdentified", "yearIdentified.new", "yearIdentified.new1",
             "family", "family.new", "family.new1",
             "scientificName", "scientificName.new", "scientificName.new1",
             "scientificNameStatus", "tax.notes",
             "tax.check","tax.check1","dup.ID")
occs1.tax <- occs1[ , colunas]
```

### Algum nome não encontrado ou com notas em relação à Flora do Brasil?

```{r, eval = TRUE, collapse = TRUE}
table(occs1[grepl("FURB_", occs1$numTombo, fixed = TRUE) &
              !occs1$tax.notes %in% "", c("scientificName","tax.notes")])
```

Sem grandes problemas para o FURB! Algumas notas em relação à diferença como os
híbridos são anotados na Flora do Brasil e duas espécies que não ocorrem no
Brasil.

### Alguma atualização taxonômica feita nas duplicatas em outras coleções?

Para realizar essa operação, podemos realizar uma filtragem mais, para ficarmos
apenas com os registros com indicações de duplicata (i.e., coluna 'dup.ID' não
vazia):

```{r, eval = TRUE, collapse = TRUE}
occs2.tax <- occs1.tax[!is.na(occs1.tax$dup.ID), ]
occs2.tax <- occs2.tax[order(occs2.tax$dup.ID), ]
```

Para facilitar o trabalho do curador, podemos marcar as duplicatas com
indicação de alteração da identificação: 

```{r, eval = TRUE, collapse = TRUE}
occs2.tax$checar.taxon <- 
  !is.na(occs2.tax$scientificName.new) &
    occs2.tax$scientificName.new != occs2.tax$scientificName.new1 & 
      grepl("FURB_", occs2.tax$numTombo, fixed = TRUE)
occs2.tax[occs2.tax$checar.taxon,]
```

Note que há cinco registros cujo nome encontrado do FURB é diferente do nome 
encontrado nas demais coleções. Vamos imprimir um exemplo para entender o que as
funções estão fazendo. Iremos usar como exemplo o identificador de duplicatas ('dup.ID')
'FUEL_53109|FURB_39824|FURB_6463|HUCS_39468|SLUI_4389|
VIC_37877|VIES_27594'.

```{r, eval = TRUE, collapse = TRUE}
occs2.tax[grepl('FURB_6463', occs2.tax$dup.ID),]
```

Para esse caso há identificações feitas por diferentes pessoas e em diferentes
datas. Como descrito no tutorial do __plantR__, o registro com identificação mais 
recente feita por um especialista da família é usado como a identificação de 
referência - nesse caso, a identificação feita por 'Dittrich, V.A.O.' em 2018.  
O registro 'FURB_6463', assim como o 'SLUI_4389' e o 'VIC_37877', possuem 
identificações diferentes e estes tiveram suas informações homogeneizadas 
automaticamente pelo __plantR__ (colunas terminando em '.new1') e podem ser
usadas pelo curador do FURB para atualização.

### Salvando os resultados da atualização taxonômica

Em seguida, podemos salvar os resultados em uma planilha à parte para
conferência, usando a função `saveData()`:

```{r, eval = FALSE, collapse = TRUE}
nome.arquivo <- paste(colecao, familia, "taxonomia", sep = "_")
saveData(occs2.tax, 
         file.name = nome.arquivo, 
         dir.name = "checagem_plantR",
         file.format = "csv",  compress = FALSE)
```

Esses registros estão marcados como 'TRUE' na coluna 'checar.taxon' que foi
salva na pasta 'checagem_plantR' do seu diretório local. Por fins de
organização, usamos a combinação do nome da família e da coleção no nome do
arquivo '.csv' salvo localmente.


## Atualização de coordenadas geográficas

[EM BREVE]

## Atualização de informações de localidade

[EM BREVE]

